臺灣高等法院民事判決
108年度上字第1219號
上  訴  人  楊玉銓  
訴訟代理人  吳孟勳律師          
上  訴  人  胡麗華  
訴訟代理人  梁堯清律師  
複 代理 人  徐嘉明律師                      
被 上訴 人  臺灣土地銀行股份有限公司

法定代理人  謝娟娟  
訴訟代理人  侯水深律師                      
            黃亭韶律師          

上列當事人間分配表異議之訴事件，上訴人對於民國108年8月28
日臺灣新北地方法院判決（108年度訴字第43號），提起上訴，
本院於民國110年2月2日言詞辯論終結，判決如下：
    主      文
上訴駁回。
第二審訴訟費用由上訴人負擔。
    事實及理由
甲、程序方面
一、按債權人或債務人對於分配表所載各債權人之債權或分配金
    額有不同意者，應於分配期日一日前聲明異議；異議未終結
    者，為異議之債權人或債務人，得向執行法院對為反對陳述
    之債權人或債務人提起分配表異議之訴；經聲明異議人證明
    於分配期日起10日內對為反對陳述之債權人或債務人提起分
    配表異議之訴，該債權應受分配之金額，應行提存，此觀強
    制執行法第39條第1項、第41條第1項前段、第3項後段規定
    甚明。本件被上訴人持臺灣臺北地方法院（下稱臺北地院）
    87年度執字第6739號債權憑證為執行名義，聲請原法院民事
    執行處（下稱執行法院）強制執行上訴人胡麗華之不動產（
    案列100年度司執字第24169號，下稱系爭執行事件），執行
    法院於民國107年12月4日製作分配表（下稱原分配表），定
    108年1月3日實行分配；被上訴人於107年12月17日對原分配
    表聲明異議，主張上訴人楊玉銓對胡麗華之兩筆債權不存在
    ，不應列入分配（詳後述）；楊玉銓於107年12月26日表示
    反對，被上訴人於108年1月3日提起分配表異議之訴等情，
    業經本院核閱系爭執行案卷六明確，足見被上訴人對原分配
    表聲明異議及提起異議之訴，均符合前開法定期限。茲因訴
    外人新北市政府稅捐稽徵處三重分處向執行法院陳報原載優
    先受償之稅款金額應予更正，執行法院乃依陳報金額而於10
    8年1月10日更正分配表（下稱系爭分配表），被上訴人則依
    系爭分配表而更正訴之聲明。被上訴人雖未再對系爭分配表
    聲明異議，然系爭分配表與原分配表均係關於同一執行事件
    對同一債務人之同一拍賣分配程序所製作，僅因原分配表製
    作後發現稅捐債權應予更正，而調整後順位債權人之受償金
    額。被上訴人對原分配表聲明異議，已生阻斷兩造間就有爭
    議部分分配之效力，自及於更正後之系爭分配表。是胡麗華
    抗辯：被上訴人未對系爭分配表聲明異議，起訴並不合法云
    云，並無可採。
二、次按所謂當事人適格，係指具體訴訟可為當事人之資格，得
    受本案之判決而言（最高法院96年度台上字第1780號判決意
    旨參照）。本院審酌強制執行法第41條第1項前段所定起訴
    對象，係為反對陳述之債權人或債務人，文義上並未限制債
    務人須獲得分配賸餘金額；又楊玉銓之債權是否剔除，涉及
    胡麗華經此次分配後積欠其他債權人之餘額，並非毫無利害
    關係，且胡麗華抗辯其與楊玉銓間債權債務關係存在，顯然
    已對於被上訴人之異議為反對陳述，則將其列為被告，給予
    辯論之機會，進而就債權是否存在之重要爭點，在當事人之
    間發生爭點效，有助於紛爭之解決。學者固有見解：「至於
    債務人是否得為被告，應依情形而定，如異議之債權人係主
    張減少應交付債務人之分配賸餘金額者，債務人自得為本訴
    之被告」（見本院卷一201頁），惟亦未反對將未分配賸餘
    金額之債務人列為被告，應認胡麗華為本件之適格當事人。
    是胡麗華抗辯：縱使將楊玉銓之兩筆債權剔除不列入分配，
    伊亦無分得餘額，並無利害關係，非適格之當事人云云，並
    非可採。
乙、實體方面
一、被上訴人主張：楊玉銓持原法院98年度司促字第31353號支
    付命令（下稱甲支付命令）及同院99年度司促字第25073號
    支付命令（下稱乙支付命令）換發之臺北地院103年度司執
    字第84214號債權憑證（下稱乙債權憑證）為執行名義，聲
    請強制執行胡麗華之財產，經系爭分配表列入分配如附表所
    示。然甲、乙支付命令所表彰之債權（下稱甲、乙債權）均
    不存在，不得列入分配。爰依強制執行法第41條第1項前段
    規定，求為將附表所示楊玉銓受分配金額予以剔除之判決（
    原審為上訴人敗訴之判決〈如附表編號3所示之受分配金額，
    原判決主文第1項誤載為4萬7,783元〉，上訴人不服，提起上
    訴）。答辯聲明：上訴駁回。
二、上訴人則以：甲、乙債權均屬存在，被上訴人請求剔除為無
    理由等語，資為抗辯。上訴聲明：（一）原判決廢棄。（二
    ）被上訴人在第一審之訴駁回。
三、查楊玉銓持甲支付命令及乙債權憑證為執行名義，聲請強制
    執行胡麗華之財產，經系爭分配表列入分配如附表所示，為
    兩造所不爭執。被上訴人主張甲、乙債權均不存在，楊玉銓
    如附表所示受分配金額均應剔除，為上訴人所否認，並以前
    揭情詞置辯。本件爭點在於：甲、乙債權是否存在？
四、按強制執行法第41條所定分配表異議之訴，其訴訟標的為對
    分配表之異議權，強制執行事件債權人以他債權人聲明參與
    分配之債權不存在為異議權之理由，其本質上即含有消極確
    認債權不存在訴訟之性質，須於確認該有爭議之債權不存在
    後，始得為剔除該債權於分配表外之形成判決，依舉證責任
    分配法則，自應先由主張該債權存在之被告負舉證之責（最
    高法院107年度台上字第322號判決意旨參照）。次按稱消費
    借貸者，於當事人間必本於借貸之意思合致，而有移轉金錢
    或其他代替物之所有權於他方之行為，始得當之。是以消費
    借貸，因交付金錢之原因多端，除有金錢之交付外，尚須本
    於借貸之意思而為交付，方克成立（最高法院98年度台上字
    第1045號判決意旨參照）。又票據為文義證券及無因證券，
    票據上權利係依票據文義而發生，與其基礎之原因關係各自
    獨立，票據上權利之行使，不以其原因關係存在為前提，尚
    難因執有票據，即得證明其所主張之原因關係為存在（最高
    法院90年度台上字第8號判決意旨參照）。茲論述如下：
（一）甲債權部分：　　
　１、上訴人抗辯：胡麗華配偶即證人周人蔘所經營之村霖建設
      股份有限公司（下稱村霖公司）於85年間有資金需求，周
      人蔘乃持員工即訴外人王寶玲所簽發、受款人村霖公司、
      付款人合作金庫商業銀行三重分行、發票日85年4月20日
      、票號RK0000000、面額179萬8,036元之支票一紙，向楊
      玉銓借得同額款項。周人蔘另持自己簽發、受款人及付款
      人同上、發票日85年5月10日、票號RK0000000、面額500
      萬元之支票一紙，向楊玉銓借款500萬元，約定週年利率2
      %，經楊玉銓預扣利息，於85年4月6日自上海商業儲蓄銀
      行三重分行帳戶（下稱系爭帳戶）轉帳488萬3,333元予村
      霖公司，兩者合計借款679萬8,036元。嗣周人蔘因刑案遭
      查辦等因素，銀行緊縮銀根，為保障楊玉銓債權，遂指示
      胡麗華先行償還29萬8,000元，餘款650萬元部分再指示胡
      麗華以其母即訴外人胡曹寶秀名義簽發付款人華南商業銀
      行、發票日85年12月31日、面額650萬元之支票一紙予楊
      玉銓，換回上述二紙支票。又因存款餘額不足，胡麗華另
      於86年1月15日簽發票號414795、面額650萬元、到期日86
      年2月28日之本票一紙（下稱甲本票），作為還款之擔保
      ，亦即胡麗華就村霖公司向楊玉銓借款650萬元負有票據
      之保證債務。然因欠款並未清償，楊玉銓乃持甲本票聲請
      核發甲支付命令云云。
　２、查楊玉銓聲請甲支付命令所主張之原因事實為：胡麗華簽
      發甲本票，屆期提示遭拒，而請求給付650萬元，及自86
      年2月28日起按週年利率6計算之%利息，並提出甲本票為
      據（見臺北地院103司執44403卷之甲支付命令、原審卷一
      187頁之甲本票）。然本票之簽發原因甚夥，且上訴人並
      未舉證胡麗華先行償還29萬8,000元之事實，則甲本票之
      面額與上訴人所抗辯之借款金額並不吻合，已難認甲本票
      係供擔保村霖公司向楊玉銓之借款。其次，上訴人先稱是
      周人蔘向楊玉銓借款（見原審卷一157、158、292、293頁
      ）；嗣後改稱村霖公司向楊玉銓借款，前後不一，有無該
      等借款，不無疑問。又楊玉銓所提出系爭帳戶之往來明細
      （見原審一383頁），於85年4月6日有一筆488萬3,333元
      款項轉出，然給付對象及原因均不明；其另提出系爭帳戶
      之託收票據簿（見本院卷二73頁），於85年1月26日向該
      銀行託收面額為179萬8,036元之支票，然託收原因很多，
      票據來源不明；胡麗華所提出之支票紀錄簿（見原審卷一
      397至401頁），乃其自行填載，且未記載村霖公司向楊玉
      銓借款而由其擔保之情，均不足認楊玉銓對村霖公司之借
      款債權存在。至於證人周人蔘於本院證稱：伊簽發支票給
      村霖公司，村霖公司持向楊玉銓調現，嗣由胡麗華開票擔
      保等語（見本院卷一379、380頁）；上訴人並稱周人蔘所
      簽發之支票係屬所謂客票類型（見原審卷一388頁）。然
      周人蔘為胡麗華之配偶，楊玉銓曾為其經營不動產投資之
      夥伴，有時並協助其對帳（見原審卷一154頁楊玉銓之陳
      述、本院卷一382頁周人蔘之證述）；且村霖公司執以向
      楊玉銓借款之支票，應以楊玉銓為受款人較為合理，周人
      蔘所簽發支票卻以村霖公司為受款人，其所述不無附合上
      訴人之虞，難以憑信。是上訴人所舉事證，尚不足認定甲
      支付命令及甲本票所表彰之甲債權存在。　　
（二）乙債權部分：　　　　
  １、上訴人抗辯：胡麗華與周人蔘因經營公司、投資土地、進
      行訴訟等，長期而言有大量資金需求，時間、金額不一，
      胡麗華乃於90年間與楊玉銓成立期限10年、借款總額5,00
      0萬元之最高限額消費借貸關係，並於90年7月1日立具同
      額借據（下稱乙借據）及簽發到期日為100年7月3日之同
      額本票一紙；嗣於99年6月間因無力償還高額欠款，提前
      會算借款總額累計為2,764萬8,121元，歷次借款明細如原
      審卷191頁之明細表，楊玉銓乃持乙借據聲請核發乙支付
      命令云云
　２、查楊玉銓聲請乙支付命令，所執事實為：胡麗華於90年7月
      1日向其借款5,000萬元，未約定利息及清償期，截至95年
      11月15日尚積欠本金2,764萬8,121元，經數次催討均未有
      結果，而請求如數給付，並加計自支付命令送達翌日起算
      之法定遲延利息；所提出之乙借據則為胡麗華於90年7月1
      日立具內容為：「茲本人向楊玉銓小姐借款新臺幣5,000
      萬元，恐口說無憑，特立此借據證明之」等語（見乙支付
      命令卷）。則乙支付命令所表彰之乙債權，為胡麗華於90
      年7月1日向楊玉銓借得5,000萬元，截至95年11月15日尚
      積欠2,764萬8,121元未清償，甚為明確。此與上訴人抗辯
      雙方係成立5,000萬元之最高限額消費借貸關係，且於99
      年6月間提前會算借款總計2,764萬8,121元等情，原因事
      實迥異，非屬同一債權。又觀諸原審卷191頁之明細表，
      交易期間自90年11月30日至98年12月7日共23筆，出資人
      及受款人各有不同，金額總計2,691萬7,621元，亦與乙支
      付命令所表彰之乙債權不同。另證人周人蔘於本院證稱：
      伊從86年間案發到90年間陸續遭到羈押，5,000萬元是伊
      於羈押期間託胡麗華出面向楊玉銓借款，以清償民間債務
      ，伊不清楚5,000萬元如何交付，是胡麗華在會客室向伊
      轉述過程等語（見本院卷一379、380頁），核與上訴人所
      辯借款情形亦不吻合，不足以證明楊玉銓確有交付胡麗華
      乙債權之5,000萬元。是上訴人所舉事證，尚不足認定乙
      支付命令及其換發之乙債權憑證所表彰之乙債權存在。
五、綜上所述，本件上訴人並未舉證楊玉銓所持甲支付命令、乙
    債權憑證之執行名義所表彰之甲、乙債權存在，即不應列入
    系爭分配表予以分配。被上訴人依強制執行法第41條第1項
    前段規定，請求將附表所示楊玉銓受分配金額予以剔除，為
    有理由，應予准許。從而原審為上訴人敗訴之判決，並無不
    合。上訴論旨指摘原判決不當，求予廢棄改判，為無理由，
    應駁回其上訴。
六、本件事證已臻明確，兩造其餘之攻擊或防禦方法及所用之證
    據，經本院斟酌後，認為均不足以影響本判決之結果，爰不
    逐一論列，附此敘明。
七、據上論結，本件上訴為無理由。爰判決如主文。　　
中　　華　　民　　國　　110 　年　　2 　　月　　23　　日
                  民事第七庭
                      審判長法  官  李昆霖
                            法  官  王育珍
                            法  官  譚德周

附表(金額新臺幣元)：
編號 系爭分配表所列分配 次序編號 執行名義 債權金額 受分配金額 1 表一12 甲支付命令 5,956,575 579,843 2 表一13 乙債權憑證 38,737,494 3,770,901 3 表二6 甲支付命令 5,376,732 47,786 4 表二7 乙債權憑證 34,966,593 310,769 5 表三6 甲支付命令 5,328,946 36,668 6 表三7 乙債權憑證 34,655,824 238,462 

正本係照原本作成。
如不服本判決，應於收受送達後20日內向本院提出上訴書狀，其
未表明上訴理由者，應於提出上訴後20日內向本院補提理由書狀
（均須按他造當事人之人數附繕本）上訴時應提出委任律師或具
有律師資格之人之委任狀；委任有律師資格者，另應附具律師資
格證書及釋明委任人與受任人有民事訴訟法第466 條之1第1項但
書或第2項所定關係之釋明文書影本。如委任律師提起上訴者，
應一併繳納上訴審裁判費。
中　　華　　民　　國　　110 　年　　2 　　月　　23　　日

                            書記官  張郁琳